【裁判字號】    92,自,57
【裁判日期】    920815
【裁判案由】    詐欺等
【裁判全文】
臺灣臺北地方法院刑事判決                     九十二年度自字第五七號
    自  訴  人  丙○○○有限公司
    代  表  人  劉慶興
    代  理  人  鄭潤祥律師
    被      告  甲○○
    選任辯護人  王上律師
右列被告因詐欺等案件，經自訴人提起自訴，本院判決如左：
    主      文
甲○○無罪。
    理      由
一、自訴意旨略以：如附件自訴狀所示。
二、按犯罪事實應依證據認定之，無證據不得推定其犯罪事實，刑事訴訟法第一百五
    十四條定有明文。又所謂認定犯罪事實之證據，係指足以認定被告確有犯罪行為
    之積極證據而言，如未發現相當證據，或證據不足以證明，自不能以推測或擬制
    之方法，以為裁判基礎，最高法院四十年台上字第八六號著有判例可稽。又「無
    辜之推定」乃刑事司法程序上之基本原則，此種原則表現在刑事案件中，只是另
    一種形式表示負擔之法則。易言之，刑事案件之追訴，必須提出證據（舉證負擔
    ），並需說服至無合理懷疑之地步（證明負擔），始能謂被告有罪。又此處所謂
    「合理的懷疑」是指在一切證據經過全部的比較或考慮後，審理事實的法官本於
    道義良知，對於該項證據有可以說出理由來的懷疑，此時對於追訴之事實，便不
    能信以為真，便應對被告作出無罪之判決。又該項無「合理懷疑」（證明之負擔
    ）應到達何種程度，一般原則上應依民事訴訟與刑事訴訟的分別，而有不同之要
    求，以淺顯易懂之概念而言，前者（民事訴訟）乃錢債細故，後者（刑事訴訟）
    係人命關天。對於刑事案件之被告，用有罪之判決剝奪其生命、自由和名譽等法
    益，顯應需要更為嚴謹之法則，甚至罪刑越重者，應該要求說服（無合理懷疑）
    之程度也越高。在許多民事案件之判例上，除了證據優勢（ＰＲＥＰＯＮＤＥＲ
    ＡＮＣＥ）法則以外，還要有更進而有明白、強而有力、足使人信服之證據，刑
    事上應比前開要求更高，始得對被告為有罪之判決。最高法院八十八年台上字第
    九五四號判決亦認「認定犯罪事實所憑之證據，雖不以直接證據為限，間接證據
    亦包括在內，然而無論直接證據或間接證據，其為訴訟上之證明，須於通常一般
    人均不致有所懷疑，而得確信為真實之程度者，始得據為有罪之認定，倘其證明
    尚未到達此一程度，而有合理之懷疑存在時，即難遽採為不利被告之認定」，即
    採此一見解。
三、自訴人認被告犯有刑法第三百三十九條第一項詐欺取財、第三百零四條強制罪嫌
    ，無非係以同意書、授權書、存證信函、付款明細、現場照片、剪報、地籍圖等
    為其主要論據。訊據被告甲○○則堅詞否認有何詐欺取財或妨害自由之犯行，辯
    稱：（一）苗栗縣頭份鎮○○段後庄小段五四七之二地號土地係伊所有，雖係道
    路用地，但尚未經政府徵收，自訴人雖陳稱支付新臺幣（下同）一百萬元得以使
    用該筆土地，然而渠始終沒有收到這筆錢，因此在該土地上擺設圍籬及放置貨櫃
    ，事屬行使自己合法之權利；況且該等道路總計八米，伊只在自己所有二米之土
    地上圍籬，也不會影響自訴人行使權利。（二）伊係授權證人乙○○處理與自訴
    人本案土地買賣事宜，然而證人乙○○竟以書立同意書之方式為之，並且未曾交
    付自訴人給付之一百萬元，伊豈可能有何詐欺取財之犯行等語，經查：
    （一）關於詐欺取財罪部分：
    １、自訴人主張本案苗栗縣頭份鎮○○段後庄小段五四七之二地號土地係被告甲
        ○○所有，被告於九十一年十月二十八日授權證人乙○○與自訴人處理該筆
        土地使用事宜，核與證人乙○○之證言相符，復有同意書、授權書在卷可按
        ，此節亦為被告所坦認，可知被告確曾與自訴人磋商本案土地之使用事宜，
        並無詐術可言。
    ２、雖自訴人認為伊付了一百萬元後，被告竟以圍籬或放置貨櫃的方式阻撓其使
        用該筆土地，認為被告是詐欺取財云云，然而，經本院傳喚證人乙○○到庭
        證稱：「（你的意思是說她先生請被告寫了授權書給你後，你才去溝通否？
        ）被告寫授權書給我以前我沒有空，後來我介紹我的朋友姓徐（阿扁）去與
        建商溝通，但是目前我找不到他。（後來被告寫授權書給你後你有去溝通？
        ）沒有。我只有去現場看過一次。（證人看現場是要做什麼？）我去現場是
        看到土地利用通行權的問題。（你去看現場時，自訴代表人劉慶興有無在現
        場？）沒有。授權書是寫我的名字，他們談好後我才去自訴代表人劉先生聯
        絡，之前都是阿扁在處理的。（有無阿扁的聯絡方式？）他以前的電話都不
        通。（被告的先生請你去溝通，因為你很忙，所以你再請阿扁幫你去協調？
        ）不是。被告的先生也算認識阿扁。（被告的先生有無請阿扁去協調這件事
        情否？）有。（為何授權書沒有寫給阿扁？）因為被告的先生與我比較熟悉
        （提示授權書，你所說的授權書是否是這壹張？)是的。(提示同意書，你有
        無見過這張同意書？）有。阿扁與建設公司談好後我才與自訴代表人劉先生
        簽這份同意書。（簽這份同意書的時候，他們有無給你壹佰萬元的支票？）
        有。（這張支票你如何處理？）當時這張支票因為我土地銀行有帳戶，所以
        就存到我的戶頭，當時阿扁也有去，那段時間我找不到被告夫婦。（現在這
        壹佰萬元你如何處理？）我交給阿扁。（有無將這壹佰萬元交給被告夫婦，
        你是否知道？）過幾天後，被告他們打電話給我時，我才知道這壹佰萬元沒
        有交給被告夫婦。當天壹佰萬元的支票存入我的戶頭後，我就領壹佰萬元交
        給阿扁，我是請阿扁去找被告夫婦。因為當時被告夫婦有答應要給阿扁一份
        酬勞，但我不太清楚。（事實上你只是出面締結同意書，主要協調、溝通都
        是阿扁在協調否？）是的。（被告夫婦知道阿扁在協調、溝通否？）應該知
        道。（後來被告否認同意書的事情你是否知道？）我不知道。（被告否認同
        意書以後又搬貨櫃去堵住通行的道路，你是否知道？）是自訴人他們告訴我
        的。因為當時有頭份鎮公所有開調解委員會有通知函我才知道。（當時被告
        夫婦有無告訴你是要多少錢來締結同意書？）沒有。（為什麼同意書是一百
        萬元，你就同意了？）我以為他們是談好的。我認為只是通行而已，並不是
        把地賣掉。（所以他們是否有協調以一百萬元買通行權，你不清楚？）後來
        我到那裡簽字時阿扁告訴我說他們談好壹佰萬元」等語（見本院九十二年五
        月二日訊問筆錄），由證人乙○○之證詞可知，年籍不詳綽號「阿扁」之成
        年男子取走自訴人交付之一百萬元後，並未交付給被告，因被告未收取任何
        費用，方不願意提供本案之土地予自訴人使用，進而圍籬或擺置貨櫃，縱然
        證人乙○○及「阿扁」係被告所委任處理事務之人（由證人乙○○之證詞可
        以推知被告知道證人乙○○再委任阿扁之事實，且無反對之意思表示），在
        民事法律關係上，因受任人已收取自訴人給付土地使用權之價金，而有將本
        案土地交付給自訴人使用之義務，但因被告、自訴人、證人乙○○都已不知
        綽號「阿扁」之去向，方有本件之糾紛，尚無被告行使任何詐術之情節，亦
        無被告獲取財物之事實，自難認為被告有何詐欺取財之犯行。
    （二）關於強制罪部分：
        刑法第三百零四條之罪，係以「強暴、脅迫使人行無義務之事或妨害人行使
        權利者」，始足當之，然而，本件事實係因自訴人已給付土地使用費一百萬
        元，被告認為伊未收到，方圍籬設障（擺貨櫃）之方式，不讓自訴人使用土
        地，承前所述，顯係雙方因金錢給付導致之民事債務糾紛，而彼等亦因土地
        通行權事件，刻正在臺灣苗栗地方法院進行民事訴訟，有臺灣苗栗地方法院
        九十二年度訴字第八五號民事卷宗（影本）在卷可參，顯見雙方因各執一詞
        ，而導致被告不願提供土地給自訴人使用，被告尚無強暴、脅迫之行為，自
        訴人認為被告係犯刑法第三百零四條之強制罪，即有未合。
    （三）此外，本院復查無其他積極證據證明被告有何自訴人所指訴之詐欺取財罪
          及強制罪之犯行，因不能證明被告犯罪，揆諸前開說明，自應為被告無罪
          之諭知。
據上論結，應依刑事訴訟法第三百四十三條、第三百零一條第一項，判決如主文。
中    華    民    國      九十二    年      八      月      十五        日
                                        臺灣臺北地方法院刑事第六庭
                                                    法  官  趙子榮
右正本證明與原本無異。
如不服本判決，應於判決送達後十日內向本院提出上訴狀（應抄附繕本）。
                                                    書記官  林鈴芬
中    華    民    國      九十二    年      八      月      十六        日


司法院資訊處製作；財團法人民間司法改革基金會備份。
